臺灣高等法院刑事裁定
108年度毒抗字第368號
抗  告  人  臺灣桃園地方檢察署檢察官
被      告  吳善本



上列抗告人因被告違反毒品危害防制條例案件，不服臺灣桃園地
方法院中華民國108年11月28日裁定（108年度毒聲字第471號）
，提起抗告，本院裁定如下：
    主  文
原裁定撤銷，發回臺灣桃園地方法院。
    理  由
一、原裁定意旨略以：被告吳善本曾於民國108年3月11日，在桃
    園市○○區○○路0段000號「TY汽車旅館」317號房，施用第一
    級毒品海洛因及第二級毒品甲基安非他命各1次之犯行，固
    堪以認定，惟被告所施用之毒品，均係取自警員於同日在場
    查獲之海洛因3包、甲基安非他命14包（上開毒品數量各已
    達純質淨重10、20公克以上），可見被告在本案施用第一、
    二級毒品前已經持有上開毒品。而毒品之施用必得同時持有
    ，其性質即屬同一行為而無從割裂，因被告持有第一級毒品
    純質淨重10公克以上、第二級毒品純質淨重20公克以上行為
    之不法内涵較高，已非本案施用之行為所得全數涵蓋，本諸
    行為不法内涵高低為判斷標準，應認以持有法定數量以上之
    重行為吸收施用毒品之輕行為方屬允當。故聲請人將被告之
    施用行為與持有法定數量以上之行為分別處理，容有未洽。
    再被告已因犯持有第一級純質淨重10公克以上罪、持有第二
    級毒品純質淨重20公克以上罪，而經原審法院108年度訴字
    第638號判決各處有期徒刑1年4月、10月，合併定應執行有
    期徒刑1年10月，則被告施用第一、二級毒品之低度行為，
    既應為其持有法定數量以上第一、二級毒品之高度行為所吸
    收，均不另論罪，則聲請人依毒品危害防制條例第20條第3
    條、第1項及觀察勒戒處分執行條例第3條第1項，聲請裁定
    令被告入勒戒處所觀察勒戒，於法即屬無據，聲請為無理由
    ，應予駁回等語。
二、抗告意旨略以：
  ㈠初次施用毒品且同時持有超過法定數量毒品之情形，由於觀
    察勒戒、強制戒治性質上均屬保安處分，與刑事處罰未可一
    概而論，況且審判實務上針對同一犯行併予諭知刑罰及保安
    處分之例亦非罕見，再依吸收犯之理論架構，受吸收之罪僅
    係罪質（或不法内涵）應為他罪所吸收而不予論罪，實非可
    謂認受吸收之罪已屬不罰云云。準此遇有行為人初次施用毒
    品且同時持有超過法定數量毒品之情形，承前所述，此時由
    於持有毒品行為已不得逕由施用毒品行為所吸收，故法院除
    應就其所為論以持有法定數量以上毒品罪外，另應就施用毒
    品犯行部分裁定令入勒戒處所施以觀察勒戒，二者在處理上
    並不生任何衝突，更無違反一事不二罰原則之慮，此有臺灣
    高等法院暨所屬法院98年法律座談會刑事類提案第15號乙說
    意旨可資參照。
  ㈡原裁定意旨無非亦係引用上開法律座談會内容之乙說，惟原
    裁定僅引用乙說其中第1段，漏未詳查該乙說後續之内容（
    因本提案主要是討論加重持有是否吸收施用之問題），其所
    適用之法律見解不無違誤之處。實則，誠如上開法律座談會
    乙說所述：觀察勒戒、強制戒治性質上均屬保安處分，與刑
    事處罰未可一概而論，如遇有行為人初次施用毒品且同時持
    有超過法定數量毒品之情形，此時由於持有毒品行為已不得
    逕由施用毒品行為所吸收，故法院除應就其所為論以持有法
    定數量以上毒品罪外，另應就施用毒品犯行部分裁定令入勒
    戒處所施以觀察勒戒，二者在處理上並不生任何衝突，更無
    違反一事不二罰原則之慮。此在行為人初次施用毒品且同時
    持有超過法定數量毒品之情形，應有適用，而在本件被告於
    強制治戒執行完畢後5年後再犯本件施用毒品且同時持有逾
    法定數量毒品之情形，亦不當排除適用，從而原裁定諭知駁
    回本件觀察勒戒之聲請，實難認合法等語。
三、按我國刑法採刑罰與保安處分雙軌制，是若被告初次施用毒
    品並同時持有逾法定數量毒品時，由於觀察勒戒、強制戒治
    性質上係屬保安處分，與刑罰性質不同，故針對同一犯行併
    予諭知刑罰及保安處分者自無不可，且此時持有逾法定數量
    毒品行為之不法內涵已非嗣經不起訴處分之施用毒品行為所
    得涵蓋，故法院除應就被告所為論以持有逾法定數量毒品罪
    刑外，另應就施用毒品犯行部分裁定令入勒戒處所施以觀察
    勒戒，此亦為刑罰與保安處分雙軌制之使然，並無違反一事
    不二罰原則（最高法院107年度台上字第3919號判決意旨參
    照）。本件被告持有第一級毒品純質淨重10公克以上、第二
    級毒品純質淨重20公克以上之高度行為，固與聲請意旨所指
    被告本案施用第一、二級毒品之低度行為具吸收關係，但就
    被告持有法定數量以上第一、二級毒品之犯行科處刑罰，以
    及就被告施用第一、二級毒品之犯行裁定令入勒戒處所施以
    觀察勒戒，為刑罰與保安處分雙軌制之使然。查毒品危害防
    制條例所規定之觀察勒戒或強制戒治處分，其立法意旨在幫
    助施用毒品者戒除毒癮，該處分之性質非為懲戒行為人，而
    係為消滅受處分人再次施用毒品之危險性，目的係在戒除行
    為人施用毒品身癮及心癮之措施，且強制戒治係導入療程之
    觀念，針對行為人將來之危險所為預防、矯治措施之保安處
    分，以達教化與治療之目的，可謂刑罰之補充制度，從而毒
    品危害防制條例本身所規定之觀察勒戒、強制戒治等保安處
    分，雖兼具自由刑之性質，卻有刑罰不可替代之教化治療作
    用。本件被告曾於95年間因施用毒品案件，經送觀察勒戒及
    強制戒治後，於96年10月19日執行完畢，其後於本案前未再
    犯施用毒品罪，此有本院被告前案紀錄表在卷可稽，其於前
    開強制戒治執行完畢5年後再犯本案施用第一、二級毒品犯
    行，依毒品危害防制條例第20條第3項、第1項規定，應由檢
    察官聲請法院裁定令被告入勒戒處所觀察勒戒。原審以被告
    本案施用第一、二級毒品之低度行為，既已為持有法定數量
    以上第一、二級毒品之高度行為所吸收，不另論罪，即不應
    再針對施用第一、二級毒品行為令入勒戒處所觀察勒戒，所
    持見解應非允洽。
四、綜上所述，原審裁定駁回檢察官所為令被告入勒戒處所施以
    觀察勒戒之聲請，尚有未合，抗告意旨據此指摘原裁定不當
    ，為有理由，應由本院將原裁定撤銷。且為維審級救濟制度
    之設，認有發回原審重為調查審認之必要，爰併諭知發回原
    審法院，更為妥適之處理。
據上論斷，應依刑事訴訟法第413條前段，裁定如主文。
中　　華　　民　　國　　109 　年　　1 　　月　　22　　日
                  刑事第七庭  審判長法　官  孫惠琳
                                    法　官  連雅婷
                                    法　官  戴嘉清
以上正本證明與原本無異。
不得抗告。
　　　　　　　　　　　　　　　　　　書記官  高建華      
中　　華　　民　　國　　109 　年　　1 　　月　　22　　日